【裁判字號】    89,簡上,1
【裁判日期】    890427
【裁判案由】    回復原狀等
【裁判全文】
臺灣高雄地方法院民事判決  八十九年度簡上字第一號
    上  訴  人  甲○○
    上  訴  人  乙○○
右當事人間請求回復原狀等事件，上訴人對於中華民國八十八年九月十六日本院八十
八年度雄簡字第一００五號第一審判決提起上訴，本院判決如左：
    主  文
兩造上訴均駁回。
第二審訴訟費用由兩造各自負擔。
    事  實
甲、上訴人甲○○方面：
    上訴人未於言詞辯論期日到場，依其在前提出書狀之聲明如下：
    (一)原判決關於上訴敗訴部分均廢棄。(二)被上訴人應給付上訴人新台幣（下同）壹
      拾伍萬元及自民國八十八年四月二十一日起至清償之日止，按週年利率百分之
      五計算之利息。(三)第一、二審訴訟費用由被上訴人負擔。
乙、上訴人乙○○方面：
  一、聲明：(一)原判決廢棄。(二)對造上訴人在第一審之訴及假執行之聲請駁回。(三)第
      一、二審訴訟費用由對造上訴人負擔。(四)駁回對造之上訴。
  二、陳述：除與原審判決書所載者相同茲予引用外，補稱：
    (一)簽約現場伊在代書催促審閱契約同時已表達異議，在簽約情事變更情況下，「
      非常不同意」買賣契約之即時生效。
    (二)對造上訴人委託代理人行使簽約，渠權利與責任均係行使同意增值稅若超過貳
      萬元時，則另定新約或合意解約，這些都是對造上訴人可支配了解的範圍，何
      來事後之爭執？
    (三)上訴人始終並無違約之實，也沒有對造上訴人所言之經催告而遲延之責。蓋因
      對造上訴人引用代書為證人，惟查代書是為本案仲介佣金直接受益者，先是買
      賣契約訂立日期錯誤不予更改，其證詞不顧情事更變之事實，避重就輕上訴人
      簽約之反對意思。原審法院未注意及此，顯失公允。又按民法第二百十九條「
      行使債權，履行債務，應依誠實及信用方法」。嗣因簽約情事有變更，原告簽
      約代理人在強迫上訴人收取定金不成後，即丟棄訂金於簽約地點，並趁機逃離
      ，實質違背誠信原則，又豈可歸責上訴人？且對造之催告通知，上訴人均如期
      照會，承審法庭未及詳審，遽為不利被告之判決，不無誤解，於法自有未洽。
    (四)兩造買賣契約雖成立，但後來是甲○○違約。其曾二次發存證信函給唐某催其
      辦理過戶，但其並未理會。
  三、證據：援用原審之立證方法，另提出高雄六十四支郵局第一號、第二十七號、
      五十八號存證信函影本三份為證。
      理    由
一、上訴人甲○○未於言詞辯論期日到場，核無民事訴訟法第三百八十六條所列各款
    情形，爰依上訴人乙○○之聲請，由其一造辯論而為判決。
二、本件上訴人甲○○起訴主張：伊於八十七年十二月十四日以總價一百萬元之代價
    與對造上訴人簽約，買受其所有之座落高雄市○○區○○段一二一八地號土地上
    之門牌編號高雄市○○區○○路一六五號七樓之四房屋乙棟，並於簽約時當場給
    付第一期款十萬元完畢，而對造上訴人依約應於同年月十六日將有關移轉登記所
    需之證件備妥交與上訴人並協同辦理所有權移轉登記，詎對造上訴人屆期竟拒絕
    依約履行，其乃委由訴外人劉啟輝律師發函限期催告對造上訴人履行，惟對造上
    訴人於催告後卻仍拒不配合，其乃再委由律師發函解除本件買賣契約，而依兩造
    所訂買賣契約第十二條、第十三條規定，如承買人向司法機關提出訴訟時，一切
    訴訟費用及律師費等均由出賣人負責如數賠償，且出賣人違反本契約各條之一者
    ，除退還對買受人所收款項外，應再支付所收到款項相等金額之違約金，今對造
    上訴人於簽約時業已收受十萬元現款，且伊因此爭議委由律師發函催告而支付律
    師費一萬元，並因對造上訴人不依函履行而提起本件訴訟致支付律師費四萬元，
    為此求為命對造上訴人應返還所收款項十萬元及支出之訴訟費用五萬元與同額違
    約金十萬元共計二十五萬元，並自起訴狀繕本送達之翌日即八十八年四月二十一
    日起，至清償之日止，按週年利率百分之五計算之利息之判決。
三、上訴人乙○○則以：其乃於八十七年十二月十四日應仲介公司人員及代書之要求
    而於空白買賣契約先予簽名，而當日因對造上訴人未能出示身分證件且要求交付
    十萬元客票，經伊反對而約定於翌日再行簽約，十五日當日對造上訴人於確認付
    款條件後，即以有事在身，而將身分證、印章及十萬元現款委由訴外人黃壽山處
    理後即行離去，嗣訴外人黃壽山乃要求先於契約上書明簽收定金十萬元後，代書
    乃蓋妥印章交予其過目，並針對特約事項提出修改確認，迨於確認第六條之土地
    增值稅由其負擔時，其乃要求代書即刻確認繳付稅額，未料核算結果乃竟高達九
    萬二千餘元，與仲介人員原先所謂之一萬八千元差距甚大，伊乃立即表示不能同
    意並退回定金要求重議，訴外人黃壽山見狀乃電告對造上訴人，徵得其同意，將
    待代書精算土地增值稅，若超出二萬元時則契約再議，其乃要求代書於原契約上
    加註此一約定，惟代書見此竟表示有要事須先離去，其遂對之表示，若不依真意
    照寫契約即不再委其辦理，該代書乃將其所交付之權狀、印鑑證明等物返還，並
    於留交契約書正本後離去，嗣訴外人黃壽山亦趁機逃離現場，並將定金十萬元丟
    棄於該處，事後其乃於同月十七、十八、十九、二十一日，以電話要求對造上訴
    人出面重議，惟遭原告拒絕。是本件買賣契約顯係代書與買方及仲介人員通謀所
    為，系爭契約對造上訴人已同意再行商議而未成立，其自無依此而配合辦理過戶
    之情事等語資為抗辯。
四、本件上訴人甲○○主張其於上揭時日以總價一百萬元之代價與對造上訴人簽約買
    受其所有之上開房屋乙棟，並於簽約時當場付訖第一期款十萬元，而對造上訴人
    竟未依約於八十七年十二月十六日將移轉登記所需之證件交付並協同辦理移轉登
    記，其乃發函限期催告履行，惟對造上訴人於收受催告後卻仍拒不配合，其乃委
    由律師發函解除本件買賣契約等情，業據上訴人甲○○提出與其所述相符之不動
    產買賣契約書、存證信函、律師函、收據等件為證，上訴人乙○○於未交付證件
    辦理過戶等情固不爭執，惟以前揭情詞置辯。經查：
  (一)兩造簽訂系爭買賣契約時，係由代書將全部條款書寫完畢後始由買賣當事人簽名
    ，上訴人乙○○於簽約時即已知悉土地增值稅應由其負擔，簽約當時上訴人乙○
    ○並不知悉增值稅稅額多寡，而簽約前承辦代書亦未向上訴人乙○○言說明增值
    稅多少，直至簽約裝訂後上訴人乙○○始請代書幫其估算等情，此經證人即承辦
    代書陳李泂宏到場具結證述在卷（見原審卷第四十八頁）。再酌以系爭買賣標的
    物乃為價值不菲之不動產，及該契約復有其他特約補充之事項，則衡諸常情，賣
    方應無於買賣條件未列妥之前即先於空白買賣契約簽名用印之理，證人陳李泂宏
    所為之證述應屬可採。是兩造既係於承辦代書書列買賣條款完畢交予其等閱覽後
    簽名蓋章，系爭買賣契約於斯時自屬已有效成立，且上訴人乙○○於本院審理中
    亦自承兩造買賣契約業已成立（見本院八十九年四月十三日言詞辯論筆錄）。況
    且土地增值稅於土地為有償移轉時，依土地稅法第五條第一項第一款規定，本即
    應由原所有權人（即上訴人乙○○）負擔，上訴人乙○○於系爭房地產買賣簽約
    當時又已同意負擔此一稅賦，詎其於買賣契約成立後，竟因初估後之稅額多出預
    期，而對此一稅賦之負擔生有異議，惟其於上訴人甲○○是否因此爭執而同意另
    定新約，或雙方合意解除契約乙節，並未舉證以實其說，且增值稅由何人負擔本
    非買賣契約要素之必要之點，其對買賣標的、價金給付方式等均已合致而有效成
    立之買賣契約，自有依約履行之義務，上訴人乙○○所辯系爭契約上訴人甲○○
    已同意再行商議而未成立，其無依此配合辦理過戶之義務云云，尚屬無據。上訴
    人乙○○既未依系爭買賣契約所定期日，交付移轉登記所需之證件且並協同辦理
    所有權移轉登記，其於系爭買賣顯有遲延履行之情事，而上訴人甲○○於上訴人
    乙○○遲延履行後，業已限期催告被告履行而未履行，再發函解除系爭之買賣契
    約，自屬有據。
  (二)上訴人乙○○又主張「兩造買賣契約雖成立，但後來是甲○○違約；其曾二次發
    存證信函給唐某催其辦理過戶，但其並未理會」等語，並提出高雄六十四支郵局
    第一號、第二十七號、五十八號存證信函影本三份為證。惟查上訴人乙○○雖於
    八十五年一月五日發高雄六十四支郵局第一號存證信函予上訴人甲○○，催其辦
    理過戶，但上訴人甲○○又於八十八年一月十二日以高雄新莊仔郵局第一四六號
    存證信函表示上訴人乙○○經其久候未前來取款之情，衡情，上訴人甲○○急於
    辦理過戶，若上訴人乙○○亦依約履行，絕無再行發函催告，並於催告無效再發
    函解約之理，顯見上訴人乙○○未依約履行之事實至為灼然，上訴人乙○○上開
    所辯，仍不足採。
  (三)茲就原告請求給付之事項分述如后：
    (1)、第一期款部分：
        上訴人乙○○於簽訂系爭不動產買賣契約時業已收受上訴人甲○○給付之十
        萬元現款，此有上開契約附卷可憑，今系爭買賣契約既已合法解除，上訴人
        乙○○依法自有返還由他方所受領給付物之義務，上訴人甲○○請求上訴人
        乙○○返還已付之十萬元現款，依法自屬有據，自應予以准許。
    (2)、違約金部分：
        兩造所訂系爭契約第十三條固定以出賣人違反本契約各條之一者，除退還對
        買受人所收款項外，應再支付所收到款項相等金額之違約金，惟約定之違約
        金過高者，法院得減至相當之數額（民法第二百五十二條參照）。查系爭買
        賣標的之總價金為一百萬元，而違約之上訴人乙○○依約應支付所收款項相
        等金額即十萬元為違約金，此違約金之金額依此即達買賣總價之十分之一，
        依一般客觀事實、現實社會經濟狀況及買賣總價數額以觀，此之違約金額實
        屬過高，本院認應以上訴人乙○○收到款項之半數即五萬元之違約金較為適
        當，從而上訴人甲○○請求上訴人乙○○應給付五萬元之違約金為有理由，
        應予准許，其逾此部分範圍外之請求即屬無據，自應予以駁回。
    (3)、律師費用部分：
        兩造所訂系爭契約第十二條中段固定有如承買人向司法機關提出訴訟時，一
        切訴訟費用及律師費等均由出賣人負責如數賠償等語，惟該條全文乃為「本
        件不動產買賣於契約成立後，如出賣人因其他關係而發生訴訟案，受假扣押
        處分、強制執行、宣告破產與其他法律處分時，出賣人即視為違約，一切責
        任由甲方負責。如承買人向司法機關提出訴訟時，一切訴訟費用及律師費等
        均由出賣人負責如數賠償不得異議。又代書人除僅做證該不動產買賣契約成
        立事實之證明外，不負產權、債務、糾紛及日後該不動產如因受都市計劃致
        建物土地受損缺失之責任及其他一切法律上責任」，是此訴訟費用及律師費
        之負擔文句既係緊接於「如出賣人因其他關係而發生訴訟案，受假扣押處分
        、強制執行、宣告破產與其他法律處分時」等語之後，而非另立條項記載，
        依其條列前後文義解釋，此之費用負擔責任自應係於承買人因出賣人因其他
        關係而發生訴訟案，受假扣押處分、強制執行、宣告破產與其他法律處分視
        為違約而向司法機關提出訴訟時始得適用，與本件乃因上訴人乙○○不履行
        約定事由，而經上訴人甲○○解約請求回復原狀及損害賠償之情況不同，因
        之，上訴人甲○○主張提起本件訴訟所支出之律師費用五萬元應由上訴人乙
        ○○負擔云云，仍屬無據，自應予以駁回。
五、綜上所述，上訴人乙○○主張「造買賣契約雖成立，但後來是甲○○違約，伊曾
    二次發存證信函給唐某催其辦理過戶，但其並未理會」等情，為不足採。經查本
    件顯係上訴人乙○○違約，是則上訴人甲○○所得請求返還之定金及違約金，自
    以十五萬元為正當，逾此所為之請求，即難謂為正當。原審判命上訴人乙○○應
    給付上訴人甲○○新台幣壹拾伍萬元及自民國八十八年四月二十一日起至清償之
    日止，按週年利率百分之五計算之利息，而駁回上訴人甲○○其餘違約金及律師
    費之請求，經核並無違誤。兩造各就其敗訴部分上訴，指摘原判決不當，求予廢
    棄改判，為無理由，應駁回其上訴。
六、據上論結，本件上訴均為無理由，依民事訴訟法第四百三十六條之一第三項、第
    四百四十九條第一項、第七十八條、第四百六十三條、第三百八十五條第一項前
    段，判決如主文。
中    華    民    國    八十九    年      四      月        二十七      日
                                  臺灣高雄地方法院民事第二庭
                                      審判長法  官  謝  靜  雯
                                            法  官  黃  國  川
                                            法  官  陳  信  伍
右為正本係照原本作成。
本判決不得上訴。
中    華    民    國    八十九    年      四      月        二十七      日
                                            書記官  李  梅  芬


司法院資訊處製作；財團法人民間司法改革基金會備份。
